【裁判字號】    90,重上,288
【裁判日期】    901121
【裁判案由】    確認債權存在
【裁判全文】
台灣高等法院民事判決  九十年度重上字第二八八號
    上  訴  人  維茂國際股份有限公司
    法定代理人  游彥松
    訴訟代理人  陳正賢
    法定代理人  平山詳郎
    被      告  內政部營建署
    法定代理人  林益厚
右當事人間確認債權存在事件，上訴人對於中華民國九十年五月二日八十八年度重訴
字第二八六六號第一審判決提起上訴，本院判決如左：
    主    文
上訴駁回。
第二審訴訟費用由上訴人負擔。
    事    實
甲、上訴人方面：
壹、聲明：(一)原判決廢棄。(二)確認第三人國光環境科技有限公司承攬被上訴人「台灣
    省台北近郊污水下水道建設計畫八里污水處理廠第一期新建工程－回收水處理工
    程」（工程編號：北污聯81-19-01，契約編號：省都 (82)-1916）之未領工程款
    債權（新台幣四千五百五十萬零一千九百九十一元），在新台幣二千七百四十五
    萬二千五百元及附表所示之利息、執行費及取得執行名義費用之範圍內存在。
貳、陳述：除原判決記載相同茲予引用外，補稱略以：
一、程序方面
（一）上訴人並未變更訴訟標的，僅係使訴之聲明更為明確而作修正，係屬民事訴訟
      法第二百五十六條規定不變更訴訟標的，而補充或更正事實上或法律上之陳述
      ，非為訴之變更或追加，無須得被上訴人之同意。
（二）上訴人對國光公司之執行金額，除本金外，尚有利息、執行費、取得執行名義
      費用等，而利息部分計算至清償日止，故其金額逐日遞增中，是上訴人就未領
      之工程款四千五百五十萬一千九百九十一元與債權本金二千七百四十五萬二千
      五百元間之差額部分，亦有確認之實益。
（三）上訴人固係以不同之執行名義聲請執行，然執行之對象為同一債權，於提起確
      認之訴時，當然得將上訴人之債權金額合併聲明，無分別聲明之必要，徒使聲
      明複雜。
（四）上訴人主張本案應以仲裁程序處理云云，惟系爭工程合約並未約定雙方之爭議
      須依仲裁程序處理，故本件並無提付仲裁之必要。
二、上訴人對國光公司得請求金額之說明：
（一）國光公司已完成之工程價值為一億八千一百二十六萬零三十元
  １、本件中所稱工程價值：係指依合約單價為標準，按已完成之數量，計算所得出
      之結果。工程價值，並非指市價，並無隨時間之因素而有升值、貶值及折舊的
      概念存在，因契約終止並未準用民法第二百五十九條解除契約之規定，故被上
      訴人此一抗辯不可採。
  ２、被上訴人委任「台灣省環境技師公會」清點被上訴人解約後國光公司所留下之
      設備，經該公會清點後得出(1)土木工程價值為：一千五百五十萬六千九百二十
      六元(2)機電安裝價值為：一千三百零四萬七千九百五十四元(3)機電工程價值：
      一億二千二百一十萬八千一百二十元，合計一億五千零七十三萬三千元。上訴
      人對於台灣省環境技師公會清點數量之結果，並無意見，惟認為就機電工程價
      值之計算係按合約單價之八成計算認為違法，因被上訴人認為依合約，機電工
      程之工程款應保留百分之二十，是以指示該公會以合約單價百分之八十計算國
      光公司已安裝之機電工程價值。
  ３、國光公司於八十四年一月三十一日最後一次申請估驗計價，已完成百分九十六
      之工程價值，僅約百分之四工程未施作（即試車部分），其後因可歸責於被上
      訴人之原因（即無水可供試車），而合意於八十四年二月九日停工，於停工期
      間國光公司因營運不善而倒閉，並遭被上訴人終止契約，且使工地已裝設之部
      分設備遺失，如按契約單價計算，國光公司已完成之工程價值為一億八千二百
      六十萬零三十元（約占工程價值之百之九十，即約有百分之六之設備遺失），
      因被上訴人認依契約之付款約定，國光公司僅得請領八成，是依清點之數量按
      契約單價之八成計算國光公司已完成之工程，此全無法律上之依據。
  ４、上訴人認為國光公司已完成之工程價值，包括(1)機電設備工程價值為一億五千
      二百六十三萬五千一百五十元（000000000/0.8=000000000 ）(2)土木工程價值
      一千五百五十萬六千九百二十六元(3)機電安裝價值一千三百零四萬七千九百五
      十四元，總計為一億八千一百二十六萬零三十元。
  ５、兩造間主張之差額為三千零五十二萬七千零三十元，此差額即為國光公司之保
      留款，給付之條件為試車完成，為國光公司於解約（應係終止契約）前所取得
      之權利，現試車已完成，被上訴人依約、依法均不得扣留該保留款不發。
（二）國光公司未領之工程款
  １、國光公司未領工程款計有四千五百五十萬一千九百九十一元，其計算基礎為：
      已完成之工程價值（000000000，有爭執）加上銀行繳回履約保證金（0000000
      ）加上銀行繳回預付工程款保證金（ 825546）減去已核發金額（000000000 ）
      減去重新發包費用（00000000，有爭執 ）減去違約金（0000000，有爭執），
      （000000000+0000000+000000-000000000-00000000-0000000=00000000）。
  ２、有爭議之部分計有：
    (1)重新發包費（一千四百七十六萬九千零八十七元）：
      包括進流管0000000+供電0000000+試車00000000（兩造不爭執），共00000000
      元，重新發包費用，固應由國光公司負擔，但應扣除被上訴人所減省的費用即
      被上訴人本應給付但終止契約後不用給付之國光公司未完成工程金額，該金額
      為契約總價減去國光公司已完成之工程價值000000000-000000000=00000000，
      故被上訴人重新發包費用為00000000-00000000=00000000，上訴人主張之金額
      尚高於被上訴人，有利於被上訴人，被上訴人對此應無爭議。
    (2)後續工程設計費：
      上訴人否認後續工程設計費八十七萬六千元應由國光公司負擔，該所謂之後續
      工程設計費係被上訴人變更原設計而產生之費用，依合約與國光公司無關，而
      無法律上之理由要求國光公司負擔，是以上訴人認為不應予以扣除。
    (3)違約金部分：國光公司實際僅遲延三十二天：即應扣除被上訴人多出之二百
      三十五天之審查圖說期間，再依合約約定不計入工期之假日、選舉、颱風等日
      數，是實際完工日應係八十三年十二月三十一日。系爭工程自八十四年二月九
      日合意停工，停工後至八十五年三月十六日終止契約，雙方並無合意復工，故
      國光公司遲延之日數為自八十四年一月一日起至八十四年二月八日止，扣除不
      計入之天數，國光公司僅實際遲延工期三十二天。被上訴人確有同意展延工
      期，而展延工期無須經審計單位同意被上訴人於八十四年八月十四日通知國
      光公司於八月十九日復工云云，然兩造同意停工之原因，係被上訴人變更設計
      ，而被上訴人八月十四日通知復工時，因ＲＣ道路與其他標工程介面銜接部分
      須它標工程配合，停工原因尚未消失，系爭工程事實上無法進行。計算國光
      公司之違約金，應依契約總價之千分之一計算三十二天，因此違約金為000000
      000*1/1000*32= 0000000，被上訴人主張依據千分之二計算，並無法律上之理
      由被上訴人所謂以逾期罰款之違約金「扣除」，實應指抵銷，而被上訴人抵
      銷之意思表思未合法送達。
三、國光公司向被上訴人請求付款之依據有二
    依國光公司與被上訴人間之契約第四條付款辦法之規定及該契約之附件「八里污
    水廠回收水處理工程｜工程規範書」第1.11之付款辦法，國光公司遭終止契約前
    ，已累計完成工程價值約百分之九十六，然實際得申請估驗之金額，累計僅百分
    之七十六，此即為何被上訴人於八十四年二月十三日出具之估驗計價單上之「累
    計完成百分率」計載為76.000000000% 之原因，該「累計完成百分率」之記載，
    是指國光公司依合約所得申請估驗工程價值之百分率，並非指國光公司已完成工
    程價值之百分率。
四、國光公司之請求權並未罹於時效：
    系爭工程之付款項目，依被上訴人製作之估驗計價單所示，有預付款、估驗計價
    金額、保留金額、核發金額。本件確認之金額包括已完成但不得申請估驗之金額
    及保留金額，該等金額係終止契約前，國光公司已取得但附有條件之權利，該條
    件均係於工程完工驗收後，始得行使。又本件上訴人主張之債權，係國光公司已
    施作完成，但依約尚不得請求估驗計價之百分之二十部分，及已申請估驗計價而
    為被上訴人保留之百分之二十部分，縱認被上訴人對契約二十二條之解釋正確，
    本件確認之債權，亦均為「到場材料機具設備」之價款，故國光公司遭終止契約
    後，依合約第二十二條之規定，惟有俟工程完工後，該等債權始得行使。被上訴
    人又謂「上訴人主張應自工程完工後再行結算，意謂國光公司逾期期間應算至工
    程完工之時」云云，然被上訴人與國光公司已於八十五年三月十六日終止契約，
    終止契約後何來逾期之問題，此與國光公司於終止契約前已取得之債權，何時始
    於客觀上處於得行使之狀態，完全無關，被上訴人之主張，全無可採。
五、本件訴訟係因上訴人執行國光公司對被上訴人之債權，被上訴人否認債權，上訴
    人依強制執行法之規定而提起，故本件訴訟之重點，即在確認上訴人主張之債權
    是否存在，確認訴訟進行之結果，自應審認被上訴人之片面結算是否正確，上訴
    人並無必要另訴請求被上訴人與國光公司進行結算，如依被上訴人之主張，則被
    上訴人有何權利不經訴訟即可片面進行結算？
六、於國光公司與被上訴人合意停工後，至國光公司被終止契約前，上訴人均無法提
    供放流水以進行測試，故未完成性能測試，顯非可歸責於國光公司之事由所致。
    國光公司雖未進行性能測試，然亦未向被上訴人請求給付測試之費用，且國光公
    之契約於終止契約後更無權利依據契約，要求國光公司完成性能測試，國光公司
    亦無完成性能測試之義務。
七、被上訴人已委請台灣省環境技師公會清點數量國光公司所留之工程價值，上訴人
    對於清點數量之結果，並無任何意見，被上訴人要求上訴人依民法第二百五十九
    條舉證，實無必要。被上訴人係終止與國光公司之契約，然民法第二百六十三條
    規定：「第二百五十八條及第二百六十條之規定，於當事人依法律之規定終止契
    約者，準用之。」是以終止契約之效力，僅準用第二百五十八條與第二百六十條
    ，並不準用民法第二百五十九條。被上訴人以第二百五十九條有關解除契約之規
    定，要求上訴人證明該條所定之內容，無任何必要。
八、被上訴人復稱「假設國光公司向被上訴人之請求款項，應於工程完工後結算，則
    上訴人九十年九月五日狀第七頁中為何引用重新發包以前之數據，而不是八十八
    年八月三十一日完工正式驗收以後之數據，例如逾期罰款為何不算至八十八年八
    月三十一日」云云，惟查被上訴人終止與國光公司間之契約後，雙方間即不得再
    依據已終止之契約條款內容，要求他方履行，該契約條款已無任何拘束力，然於
    終止契約前已發生之權利，則不因為契約終止而失其效力，因本件確認者為終止
    契約前，國光公司已發生之權利，故所有之數據當然係依據權利發生時之狀態計
    算，是以逾期罰款至多計算至終止契約時，因為終止契約後，已無約可違，何來
    之遲延違約金？又如何算至八十八年八月三十一日？
參、證據：除援用原審提出者外，補提出八里污水處理廠各標後明細表、八里污水處
    理廠處理流程圖、獅子頭抽水站整廠送電表、省政府住宅及都市發展局八四住都
    工字第四六六三號、八十住都環字第三六五四八號函、淡水河系污染整治計畫先
    期工程各標工程期程修正表及進度谷後檢討報告、結算明細表、台北近郊衛生下
    水道工程處都衛工字第三七四四、三一○七號函、內政部營建署工程計算紙及工
    務處工作手冊各一份為證。並請求訊問證人呂光志、羅吉煌二人。
乙、被上訴人方面：
壹、聲明：駁回上訴。
貳、陳述：除原判決記載相同茲予引用外，補稱略以：
一、不同意訴之變更：
（一）上訴人於第一審並未請求確認「未領」工程款「新台幣四千五百五十萬一千九
      百九十一元」，於上訴後始請求確認該「未領」部分及「新台幣四千五百五十
      萬一千九百九十一元」，屬於訴之變更，被上訴人不同意該項變更。又就其中
      超出二千七百四十五萬二千五百元部分，並無即受確認判決之法律上利益，違
      背民事訴訟法第二百四十七條之規定。
（二）上訴人上訴聲明中包括請求確認國光公司有無承攬被上訴人「台灣省台北近郊
      污水下水道建設計畫八里污水處理廠第一期新建工程－回收水處理工程」，該
      工程契約金額為新台幣二億零二百萬元，是上訴人第一、二審訴訟費用應補足
      至依二億零二百萬元計算之訴訟費用。
（三）本件應以仲裁程序處理：系爭契約中之台灣省政府住宅及都市發展局投標須知
      補充規定第二十五條第一款規定：「甲、乙雙方如對契約條款發生爭議……得
      依商務仲裁條例及程序提請仲裁」，該約定為商務仲裁條例第一條仲裁契約之
      一種。本件國光公司與被上訴人間之工程款爭議，似應以仲裁處理，故上訴人
      不得以訴訟請求確認。
二、承攬契約終止後結算前無法確認債權：
    被上訴人與國光公司間承攬關係終止後，彼等間法律關係如何，法無明文規定，
    實務上認為應經結算後始能確認雙方有無債權存在。因本件終止契約時，國光公
    司並無到場材料及機具設備交由被上訴人使用，故無俟工程完工再行結算該「到
    場材料機具設備」之情形。至目前為止，被上訴人與國光公司未為結算，債權債
    務關係尚不明確，故無法確認有無債權存在。
三、被上訴人無義務與上訴人結算：
    上訴人於訴之聲明中未請求被上訴人應與其結算，更未表明代國光公司結算之意
    ，故本件不應逕行審理有關結算事項。系爭承攬契約存在於被上訴人與國光公司
    ，得請求結算者以契約當事人為限，上訴人非該契約之當事人，無權要求被上訴
    人與之結算，被上訴人亦無義務與上訴人結算。又本件結算時應考慮國光公司之
    意願，上訴人不應未經任何法律程序，擅代國光公司逕為計算，將計算結果強加
    於國光公司。又結算行為含有履行義務性質，不適用民法第二百四十二條由他人
    代位，即上訴人不應代位國光公司出面進行結算。
四、契約未約定應如何與國光公司結算：
    被上訴人與國光公司間契約第二十二條第二項亦僅約定再行結算，至如何結算並
    未約定，民法亦未規定。假設本件應審究被上訴人與國光公司間之結算，則應審
    究被上訴人於接手時國光公司就竟遺留下多少物品、其價值若干、國光公司已領
    取多少款項、如有剩餘再扣除逾期罰款、違約金、其他損害賠償，如仍有餘款，
    應再審究國光公司其他案件所積欠之款項。經此程序後如仍有餘款，被上訴人始
    對國光公司有債務。以上有關被上訴人於接手時國光公司遺留多少物品及其價值
    若干之問題，被上訴人主張應類推適用民法第二百五十九條，亦即上訴人應舉證
    證明前述債權存在之事項。
五、確認特定人債權之有無應通盤考量，不應局限於特定工程：
    被上訴人與國光公司間有數件工程，如國光公司與被上訴人進行結算，應係通盤
    檢討彼此之債權債務關係，非僅就單一工程檢討此筆之債權債務關係，應將國光
    公司所承攬之全部工程一併審理，例如「汐止抽水站工程」亦由國光公司承攬，
    未竟完工即停工，相關人員逃匿無蹤，該工程被上訴人片面計算，國光公司尚欠
    被上訴人二億一千零七百二十五萬二千三百二十九元，如國光公司出面結算，所
    欠金額一定高於該金額。
六、被上訴人片面中途結算計算紙為內部文件，不應充為結算之結果：
    被上訴人於第一審八十八年十二月二十一日狀所附被證五工程計算紙影本，該計
    算紙為被上訴人內部文件，其上所載中途結算金額為一億五千零七十三萬三千元
    ，該計算紙為民國八十八年間本案訴訟發生以前由工程人員自行計算，未經國光
    公司同意，故不應充為認定國光公司債權有無之基礎，上訴人否認該金額之正確
    性，故應由被上訴人另行舉證證明。
七、違約金為七億一千五百八十八萬八千元應予扣除：
  １、本工程應完工日期為八十三年二月十六日。被上訴人核算時自行減少五十九日
      以八十三年四月十六日為應完工日，國光公司自此開始負遲延責任，開始計算
      逾期罰款。本件(1)開工日：八十二年六月一日。(2)施工期限二百六十日曆天。
      (3)自計算後應完工日為八十三年二月十六日。(4)由於颱風等關係五十九日不計
      入工期以上合計日，本件國光公司應完工日因而調整定至八十三年四月十六
      日。
  ２、系爭工程另行發包後完工正式驗收日為八十八年八月三十一日，故本件國光公
      司逾期之日數應算至八十八年八月三十一日。經計算自八十三年四月十六日至
      八十八年八月三十一日共有一千九百六十五日。被上訴人以八十四年八月十四
      日都衛工字第3499號函，通知國光公司於五日內復工，國光公司未依通知復工
      ，最後遭終止契約，寬鬆解釋停工後不應計算工期，但是應復工之日後則應計
      算日期，經計算此段期間計一百九十二日。前已提及總期間日一千九百六十五
      日扣除一百九十三日，故國光公司遲延一千七百七十二日。
  ３、依契約約定以每日契約總價千分之二計算，即每日四十萬四千元，計逾期一千
      七百七十二日總計違約金七億一千五百八十八萬八千元，於結算時扣除違約金
      後，已無任何未領工程款。（404,000*1771= 715,888,000）。
八、被上訴人否認可歸責於被上訴人而延誤工期，審計處亦已詳查於八十六年十一月
    二十四日以審省處五字第9646(4-186) 號函函覆，責任歸屬於乙方（即國光公司
    ），故延誤工期應由國光公司負責。本件因國光公司法定代理人鍾太郎涉及刑事
    案件，於此狀況下，工程無法依原契約繼續施工，故未能試車為可歸責於國光公
    司之事由，非可歸責於被上訴人之事由，也因此上訴人主張停工原因未消失顯與
    事實不符。
九、終止契約前，國光公司並無何保留工程款債權。縱有該等債權，亦否認以試車為
    條件，試車為國光公司承攬工程工作之一部分，非付款條件。有關國光公司被上
    訴人契約間機電設備之試車約定，是指國光公司試車而言，本件國光公司未施作
    試車工作，何來試車完成？上訴人不得將他人之施作充為國光公司之施作，進而
    請領款項。
參、證據：援用原審提出之證據。
    理    由
甲、程序方面
一、上訴人有無訴之變更及受確認判決之法律上利益之爭議
    被上訴人抗辯稱因上訴人第一審並未請求確認「未領」工程款「新台幣四千五百
    五十萬一千九百九十一元」，於上訴後始請求確認該「未領」部分及「新台幣四
    千五百五十萬一千九百九十一元」，屬於訴之變更，被上訴人不同意該項變更。
    又就其中超出二千七百四十五萬二千五百元部分，並無即受確認判決之法律上利
    益，違背民事訴訟法第二百四十七條之規定等語。但查：本件上訴人於原審係請
    求確認第三人國光環境科技有限公司承攬被告「台灣省台北近郊污水下水道建設
    計畫八里污水處理廠第一期新建工程－回收水處理工程」（工程編號：北污聯81
    -19-01，契約編號：省都（82）-1916） 工程款債權在新台幣二千七百四十五萬
    二千五百元及如附表所示之利息、執行費及取得執行名義費用之範圍內存在。上
    訴後於本院請求確認第三人國光環境科技有限公司承攬被上訴人「台灣省台北近
    郊污水下水道建設計畫八里污水處理廠第一期新建工程－回收水處理工程」（工
    程編號：北污聯81-19-01，契約編號：省都 (82)-1916）之未領工程款債權（新
    台幣四千五百五十萬零一千九百九十一元），在新台幣二千七百四十五萬二千五
    百元及附表所示之利息、執行費及取得執行名義費用之範圍內存在。比較結果雖
    有「未領工程款債權（新台幣四千五百五十萬零一千九百九十一元）用語之增加
    ，但核其請求確認之標的仍為「在新台幣二千七百四十五萬二千五百元及附表所
    示之利息、執行費及取得執行名義費用之範圍內存在」，應認上訴人並未變更訴
    訟標的，僅係使訴之聲明更為明確而補充，應屬民事訴訟法第二百五十六條不變
    更訴訟標的，而補充或更正事實上或法律上之陳述，非為訴之變更或追加，復不
    礙被上訴人之防禦及訴訟之終結，應予准許。再者，本件上訴人上訴聲明，確認
    對象既仍為原審所請求確認之「未領工程款債權，在新台幣二千七百四十五萬二
    千五百元及附表所示之利息、執行費及取得執行名義費用之範圍內存在」，而非
    請求確認上訴人所抗辯之「國光公司承攬被上訴人台灣省台北近郊污水下水道建
    設計畫八里污水處理廠第一期新建工程－回收水處理工程」。質言之，上訴人請
    求確認之對象仍為系爭「工程款債權中在二千七百四十五萬二千五百元及其利息
    執行費、取得執行名義費用」，非「請求確認國光公司有四千五百五十萬一千九
    百九十一元未領工程餘款」，亦非「請求確認國光公司有工程造價款新台幣二億
    零二百萬元」。是以即無被上訴人所抗辯之其中超出二千七百四十五萬二千五百
    元部分，上訴人無即受確認判決之法律上利益情形。上訴人既無擴張應受裁判事
    項之聲明，即無命其補繳依全部工程造價金額新台幣二億零二百萬元計算之裁判
    費必要，是被上訴人稱應命上訴人補繳第一、二審訴訟費用，自有未合。再者，
    本件上訴人請求確認者既為上開工程款債權之部分債權，而非請求確認國光公司
    有承攬系爭工程之事實，自非被上訴人所稱之確認之對象為事實之情形。被上訴
    人又抗辯稱上訴人未請求被上訴人應與其結算，更未表明代國光公司結算之意，
    故本件不應逕行審理有關結算事項等語。但查結算僅係當事人間，將已經存在之
    權利義務關係，予以確認而已，並非形成新的法律關係，而上訴人既對國光公司
    與被上訴人間之權利義務關係有所爭議，並有提起確認訴訟必要，則其請求確認
    被上訴人與國光公司間契爭工程款債權額為若干，並無不合。
二、本件應否以仲裁程序處理之爭議
    被上訴人抗辯稱國光公司與被上訴人之書面契約中之台灣省政府住宅及都市發展
    局投標須知補充規定第二十五條第一款已約定：「甲、乙雙方如對契約條款發生
    爭議：：得依商務仲裁條例及程序提請仲裁」。本件上訴人請求確認被上訴人與
    國光公司間系爭工程款債權存在，即屬代位國光公司請求確認國光公司與被上訴
    人間之工程款債權存在，亦應先依仲裁程序處理等語。但查：系爭工程合約並未
    約定國光公司與被上訴人間系爭工程合約之爭議應依仲裁程序處理，故本件並無
    提付仲裁之必要，上訴人逕提本件確認之訴即無不合。
乙、實體方面
一、兩造爭執要旨
    本件上訴人於原審起訴主張：上訴人維茂公司與第三人國光公司於八十二年間訂
    有承攬合約，由上訴人維茂公司承攬第三人國光公司得標之「台灣省政府台北近
    郊污水下水道建設計畫八里污水處理廠第一期新建工程－回收水處理工程」之電
    腦儀控工程，上訴人維茂公司依約履行後，國光公司竟未依約付款，積欠上訴人
    維茂公司工程款四百八十萬元；另上訴人荏原公司，與國光公司於八十二年間亦
    訂有承攬合約，由上訴人荏原公司承攬系爭工程中之污水超快速凝集沉澱系統工
    程，上訴人荏原公司依約履行後，國光公司亦未依約付款，積欠上訴人荏原公司
    工程款二千二百六十五萬二千五百元。上訴人二人就前揭債權以法院確定判決為
    執行名義，先後聲請執行第三人國光公司就系爭工程得對被上訴人請求給付之工
    程款，惟被上訴人否認國光公司債權存在，上訴人二人乃依強制執行法第一百廿
    條之規定，請求判決如訴之聲明等語。被上訴人則以系爭合約之契約當事人原為
    住都局，精省後該局權利義務由被上訴人承擔，並以上訴人與國光公司間之八十
    八年度重訴字第三一四號、第一三七九號民事確定判決民事判決對被上訴人無拘
    束力，並代位國光公司對上訴人主張時效消滅抗辯；上訴人訴之聲明違背民事訴
    訟法第二百四十七條規定；國光公司與被上訴人間之承攬契約已終止但未為結算
    ，故無法確認債權，被上訴人亦無義務與上訴人結算，上訴人亦不得代位國光公
    司與被上訴人結算，縱認就系爭工程須加以結算，國光公司與被上訴人間尚有多
    項工程，應通盤考量，不應局限特定工程予以結算，被上訴人並否認國光公司對
    被上訴人尚有四千五百四十一萬三千二百十五元工程款未領，上訴人就債權之存
    在未盡舉證責任，系爭工程並無約定有分部交付工作，亦無以試車為付款條件之
    保留款約定，且本件預付工程款部分，被上訴人均已給付；縱使國光公司對被上
    訴人有該債權，然國光公司就系爭工程已遲延給付達一千七百七十二日，須扣除
    七億一千五百八十八萬八千元之違約金，已無任何工程款可領。再者，國光公司
    之債權請求權已罹於消滅時效等語資為抗辯。
二、得心證之理由
（一）兩造不爭執部分
      上訴人主張訴外人國光公司與被上訴人間就被上訴人所有「台灣省台北近郊污
      水下水道建設計畫八里污水處理廠第一期新建工程－－回收水處理工程（工程
      編號北污聯81-19-01，契約編號：省都 (82)-1916）」存有工程承攬關係，國
      光公司為承攬人，嗣後於八十四年二月九日雙方合意停工，被上訴人於八十五
      年三月十六日終止兩造間之承攬契約，但被上訴人與國光公司關於終止系爭程
      承攬契約後，迄未結算已完工之工程款項，被上訴人於終止契約後即委由環境
      技師公會辦理清點，並據以結算，機電工程部分結算實際金額一五○、七三三
      、○○○元乙節，為兩造所不爭，且經證人謝孟傑於原審中證述屬實，復有結
      算明細表（原審卷第一卷第七十九頁）在卷為憑，堪信為真。
（二）系爭工程契約終止後，被上訴人有無結算終止前應給付之承攬報酬義務之爭議
      部分
  １、被上訴人抗辯稱系爭工程契約業經終止，被上訴人並無與上訴人為結算義務，
      又既未經與國光公司結算，則國光公司承攬工程款債權尚未發生，即無上訴人
      請求確認之系爭工程款債權存在等語。但查：上訴人為訴外人國光公司之債權
      人，國光公司分別積欠上訴人上開款項，已如前述，國光公司苟對被上訴人尚
      有未請領之工程款債權者，國光公司復怠於對被上訴人行使權利者，非不得依
      民法第二百四十二條規定行使代位權，而於國光公司對被上訴人是否存有債權
      ，尚有疑義者，國光公司之債權人即上訴人自得對被上訴人提起確認債權存在
      之訴。被上訴人固以伊與國光公司尚未經結算程序，國光公司對被上訴人並無
      確定之債權存在，上訴人請求確認之債權即不存在等語。惟核：國光公司有承
      攬系爭工程，並已施作部分工程，其後經被上訴人終止契約，尚未經雙方結算
      之事實，為所造所不爭執，並有上開工程合約書等在卷可稽，雖則工程承攬契
      約，於承攬工程之工作物完成並交付於定作人前承攬之報酬請求權並不發生，
      但本件工程業經被上訴人終止工程契約，於終止後兩造即應依工程契約約定或
      法律之規定，以為兩造終止契約後權利義務關係之依據。查國光公司與被上訴
      人系爭工程合約第二十一條約定：「工程中止：甲方認為工程有中止之必要時
      得終止契約全部或一部份，一經通知，乙方須立即停工，並負責遣散工人，其
      已做工程及專用於本工程之到場合格材料，由甲方核實給價」，是以於契約終
      止後，被上訴人即有依約結算給價義務。再者，國光公司與被上訴人終止契約
      後，債權債務關係即存在，雖於兩造結算前其權利義務關係尚未具體化，但非
      不存在，換言之，結算僅係使國光公司按已完工工程部分所得請求之工程款予
      以具體化而已，非即謂結算前國光公司得請求之工程債權不存在。而此結算義
      務既僅在確定工程款債權額而已，縱一方不為結算者，他方亦得以訴訟請求確
      認其債權額。是以被上訴人所辯系爭工程契約未經公司結算，國光公司工程款
      債權尚未發生，即無上訴人請求確認之工程款債權存在等語，並無可採。
  ２、被上訴人再抗辯稱縱被上訴人與國光公司為結算，但兩造並未約定如何結算，
      法復無明文，究應如何算等語。但查：本件被上訴人已委請台灣省環境技師公
      會清點數量國光公司所留之工程價值，上訴人對於清點數量之結果明示並無異
      議，上訴人即無再依民法第二百五十九條舉證必要。且本件被上訴人終止與國
      光公司之契約，依民法第二百六十三條規定，準用同法第二百五十八條解除契
      約之行使方法及及第二百六十條損害賠償規定，上訴人亦無就第二百五十九條
      有關解除契約回復原狀之規定，負舉證之責。
（三）有無國光公司與被上訴人間系爭承攬工程以外之全部承攬工程為全盤結算必要
      之爭議
      被上訴人抗辯稱被上訴人與國光公司間有數件工程，如國光公司與被上訴人進
      行結算，應係通盤檢討彼此之債權債務關係，非僅就單一工程檢討此筆之債權
      債務關係，應將國光公司所承攬之全部工程一併審理，例如「汐止抽水站工程
      」，亦應一併結算等語。但查：本件上訴人僅係訴請確認訴外人國光公司就被
      上訴人系爭工程尚有工程款債權額若干，非請求確認國光公司與被上訴人所承
      攬之全部工程款尚有債權若干，縱國光公司尚有因其他工程糾紛而應負賠償責
      任並行使抵銷權，而使成為本件訴訟標的範圍者，即無就國光公司與被上訴人
      間所有承攬工程契約所生之損害為通盤結算必要。
（四）國光公司之請求權是否已罹於時效之爭議部分
      被上訴人抗辯國光公司請求權時效應自最後施工日翌日起算，即八十四年二月
      一日。縱認不是，至少應自契約終止日之八十五年三月十六日起算，而上訴人
      於八十八年十一月二日起訴，均已逾兩年之時效期間等語。但查：依國光公司
      與被上訴人間之工程契約第二十二條第二款「乙方於終止契約時，應即停工，
      負責遣散工人，並將到場材料機具設備等交由甲方使用，無論甲方自辦或另行
      招商承辦，應俟工程完工再行結算」等語，足證雙方之結算日應為工程完工後
      再行結算，即工程款結算及給付日期附有期限，工程款請求權時效起算日即應
      以系爭工程完工日為起算點。被上訴人雖再稱所謂「俟工程完工再行結算」，
      是指「到場材料機具設備」而言。但本件上訴人確認之金額包括上述已完成但
      不得申請估驗之金額及保留金額，該等金額係終止契約前，國光公司已取得但
      附有條件之權利，該條件均係於工程完工驗收後，始得行使，是以該權利之時
      效期間，均應自八十八年八月三十一日起算，依此計算國光公司之請求權尚未
      罹於時效。再者，本件上訴人主張之債權，係國光公司已施作完成，但依約尚
      不得請求估驗計價之百分之二十部分，及已申請估驗計價而為被上訴人保留之
      百分之二十部分，縱認被上訴人上開契約第二十二條之解釋無誤，但本件確認
      之債權，亦均為到場材料機具設備之價款，因此合約第二十二條之約定，該等
      債權均應俟工程完工後始得行使。其時效期間起算點，即應自工程完工後起算
      ，而未逾時效完成。
（五）關於國光公司遲延工程違約金之計算爭議部分
  １、系爭工程於解約後國光公司所留之設備，經台灣省環境技師公會清點後認為：
      (1)土木工程價值為：一千五百五十萬六千九百二十六元(2)機電安裝價值為：一
      千三百零四萬七千九百五十四元(3)機電工程價值：一億二千二百一十萬八千一
      百二十元，合計一億五千零七十三萬三千元。上訴人對於台灣省環境技師公會
      清點數量之結果，並無意見，但就機電工程價值之計算係按合約單價之八成計
      算認為則有異議，認為已完成之工程價值，應包括：(1)機電設備工程價值為一
      億五千二百六十三萬五千一百五十元（000000000/0.8=000000000 ）(2)土木工
      程價值一千五百五十萬六千九百二十六元(3)機電安裝價值一千三百零四萬七千
      九百五十四元，總計為一億八千一百二十六萬零三十元。加上銀行繳回履約保
      證金八百零八萬元，加上銀行繳回預付工程款保證金八十二萬五千五百四十六
      元，減去已核發金額一億二千三百四十萬一千四百五十七元，減去重新發包費
      用一千四百七十六萬九千零八十七元，減去違約金六百四十九萬三千零四十一
      元，結果應為四千五百五十萬一千九百九十一元，計算式：（即：000000000+
      0000000+000000-000000000-00000000-0000000=00000000）。被上訴人否認上
      訴人上開計算結果，辯稱被上訴人所附被證五工程計算紙影本為被上訴人內部
      文件，所載中途結算金額為一億五千零七十三萬三千元，僅屬訴訟發生前由工
      程人員自行計算結果，不應為國光公司債權之基礎，並否認該金額之正確性，
      並稱再經被上訴人計算結果，國光公司已無任何工程款，尚欠七千三百三十一
      萬四千九百十一元，即：終止契約國光公司遺留工程之價值為一億五千零七萬
      三千三百元，減去已核發國光公司之金額一億二千三百四十萬一千四百五十七
      元，再減去回收水處理後續工程顧問公司設計費八十七萬六千元，加入剩餘工
      程款二千六百四十五萬五千五百四十三元（尚未加入繳回保證金及扣除逾期罰
      款），再加入銀行繳回履約保證金八百零八萬元，加上銀行繳回預付工程款保
      證金八十二萬五千五百四十六元，減去國光公司逾期罰款一億零八百六十七萬
      六千元（202,000,000×269×0.2%）。其後於本院復稱遲延之違約款應按遲延
      日數一千七百七十二日，總計違約金七億一千五百八十八萬八千元，扣除已無
      任何未領工程款。（404,000×1771=715,888,000）等語。
  ３、比較兩造上開工程款餘額最大爭議部分為逾期罰款部分，上訴人主張逾期違款
      應以三十二天，並按每日千分之一計算，被上訴人於原審主張為二百六十九天
      ，其後主張如算至契約終止日為五百零七天，算至系爭工程完工日為一千七百
      七十二日，應按每日千分之二計算。茲說明如下：
    (1)查本件工程國光公司依約應完工期限為二六○日曆天，國光公司於八十二年六
      月一日申報開工，八十四年二月九日申報停工，八十四年八月十四被上訴人通
      知國光公司五日內（即同月十九日）復工，八十五年三月十六日被上訴人終止
      系爭工程契約，八十八年八月三十一日系爭工程另行發包完工驗收，就此部分
      之事實為兩造所不爭執，應認為真正。
    (2)就遲延日數計算部分，兩造對審查圖說期間二百八十九天中之二百五十四日可
      否歸責於國光公司，兩造即有爭議，上訴人稱依約被上訴人僅有五十天之審查
      期限，但實際上多出二百三十五天，應由被上訴人自行負責。查：被上訴人審
      查圖說日期共花費了二百八十九天，其中五十四天應由國光公司負責，經環工
      處同意展延二百三十五天之事實一節，業據證人即營建署環境工程處員工羅吉
      煌到庭結證屬實，該審查圖說有二百三十五天係可歸責於被上訴人之事實，堪
      予認定，此部分應認上訴人之主張為真正。
    (3)其次系爭工程被上訴人有無同意展延工程期限之爭議，上訴人稱確已獲得同意
      ，又稱展延工期無須經審計單位同意等語，並於原審提出原證－２灣省政府
      住宅及都市發展局八三住都工字第九八一０七號函為證。但核該住都局函係住
      都局行文審計部及副本該工局工務處、衛工處等單位之內部函文，尚不得據為
      對外同意延展工期之意思表示。況展延工期乃變更原定完工期限之意思表示，
      須有雙方意思表示一致。而意思表示一致，以雙方意思表示成立為前提，而意
      思表示之成立須有外部之表示行為，上開函文自不得認係對外之意思表示。上
      訴人復持原證三三之一為據，但核該函僅載明「展延工期天數之計算依設計單
      位審核土木施工圖之期程為要徑，並依實際受影響情形辦理展延」，並未具體
      指出核定展延天數為何，尚難認已生意思表示之效力。
    (4)再者，上訴人雖以兩造同意停工之原因，係被上訴人變更設計，而被上訴人八
      月十四日通知復工時，因ＲＣ道路與其他標工程介面銜接部分須它標工程配合
      ，停工原因尚未消失，系爭工程事實上無法進行，國光公司已多次覆文表示無
      法復工，不能認為應復工等語，並提出原證二十五國光公司環八四０五八號
      函為證。惟核該函為國光公司片面所發，不能拘束被上訴人，況其不能復工之
      原因，上訴人復未舉證以實其說，自不能採信。被上訴人與國光公司於八十四
      年二月九日合意停工，為兩造所不爭執。職故，八十四年二月九日起即不得計
      入遲延天數內。但國光公司於系爭工程終止契約前，仍有履行工程義務，因此
      於被上訴人通知國光公司復工後，前開合意停工之效力即消滅，並無須經國光
      公司之復工同意，國光公司於接受復工通知後，即有復工義務，被上訴人於八
      十四年八月十四日通知於五日內復工，因此國光公司即應於同月十九日繼續承
      攬工程，其未為復工，自應負遲延責任，上訴人主張計算至八十四年二月九日
      合意停工日，自有未合。
    (5)本件國光公司於契約終止前均有繼續施工義務，已如前述，而查本件被上訴人
      於八十五年三月十六日終止工程承攬契約，於是日後國光公司之遲延責任即為
      終了，被上訴人抗辯稱國光公司之遲延責任日期應計算至另行發包完工收日即
      八十八年八月三十一日者，自有未洽。
    (6)綜上所述，本件國光公司最後應完工日期，應為八十三年十二月七日。計算如
      下：
      依約應完工日為八十三年二月十六日。
        即八十二年六月一日開工日，加上施工期限二六０日曆天。依此計算應完工
        日為八十三年二月十六日。（即 6.1.至2.16.為二百六十一日）
      由於颱風等關係五十九日不計入工期，為被上訴人所自認，因此應延至八十
        三年四月十六日。（即.2.加五十九日，至4.）。
      上開審查圖說期間應予扣除之日數為二百三十五天，因此應再延至八十三年
        十二月七日。
    (7)被上訴人與國光公司合意停工日期為八十四年二月九日，是計算至該日止，國
      光公司已遲延六十二日（八十三年十二月八日起至八十四年二月八日止）。八
      十四年二月九日合意停工，遲延期間停止。迨同年八月十九日應復工日開始計
      算遲延日數，至八十五年三月十六日終止工程合約止為二百零八日。以上合計
      國光公司共計遲延天數為二百七十日。
  ４、遲延違約金計算標準究應以總價千分之一或千分之二計算及約定違約金是否過
      高之爭議
    (1)國光公司與被上訴人系爭合約第十八條約定，訴外人國光公司應按逾期日數，
      每逾一日償付契約總價千分之一違約金。查系爭合約第三條規定，契約總價為
      二億零二佰萬元。系爭合約第十八條以國字大寫約定違約金為千分之一，附件
      工程規範書第一．一三罰責第三項則約定為千分之二，前後即有未合。但查：
      合約第十八條係以國字大寫置於契約之本文，位置明顯而易知，而附件工程規
      範書罰責之約定，係以國字及阿拉伯數字小寫，置於契約附件內，位置隱而難
      以查知，應認雙方本意係以千分之一為違約金計算標準者為可採。依此計算之
      國光公司應給付之違約金總額即為五千四百五十四萬元（即遲延天數二百七十
      日按工程款每日千分之一計算）。
    (2)上訴人雖請求酌減違約金，但按當事人約定之違約金過高者，法院固得依民法
      第二百五十二條規定，酌減至相當之數額，然是否相當，應依一般客觀事實，
      社會經濟狀況及債務人若能如期履行債務，債權人可得享受之一切利益為酌定
      之標準。本件系爭工程合約，係約定二百六十日曆天完工，系爭工程自八十二
      年六月一日開工，依約應於八十三年十二月七日完工（加入審查圖說期間），
      到期並未完工，八十四年二月九日國光公司申報停工，嗣因訴外人國光公司財
      務危機，無法繼續施工，被上訴人乃於八十五年三月十六日終止系爭工程合約
      ，八十七年八月二十五日重新發包、施工，直至八十八年八月三十一日完工驗
      收為止，實際工程完工日期與預計完工日期相距逾五年以上，對債權人得享受
      之一切利益影響甚大，以二百七十日計算逾期違約金，應非過高，無酌減必要
      。
  ５、本件上訴人主張(1)機電設備工程價值為一億五千二百六十三萬五千一百五十元
      (2)土木工程價值一千五百五十萬六千九百二十六元(3)機電安裝價值一千三百零
      四萬七千九百五十四元，總計為一億八千一百二十六萬零三十元。加上銀行繳
      回履約保證金八百零八萬元，加上銀行繳回預付工程款保證金八十二萬五千五
      百四十六元，減去已核發金額一億二千三百四十萬一千四百五十七元，減去重
      新發包費用一千四百七十六萬九千零八十七元，合計為五千一百九十九萬五千
      零三十二元（即扣除其自行所列之遲延三十二天，六百四十九萬三千零四十一
      元部分），計算式（000000000+0000000+000000-000000000-00000087 ）。是
      縱上訴人上開主張之金額為真正，但扣除被上訴人對國光司之違約金數額後，
      國光公司並無任何工程債權存在。
  ６、本件國光公司因遲延而生之違約金，依系爭契約定，即得由被上訴人自工程款
      中予以扣除，此扣除為結算時一併列入計算之意，而與抵銷者不同。蓋抵銷為
      債權人債務人相互間互存在兩個以上獨立債權，互相抵銷之意，核本件係因同
      一工程款之結算，非國光公司與被上訴人間互負債務之相互抵銷，自無須以意
      思表示為之，應僅為結算行為之一部。從而被上訴人辯稱無須以意思表示為之
      ，即可逕予扣除者為可採。
（六）本件國光公司對被上訴人所得以請求之金額，縱上訴人所主張之數額真正，但
      扣除被上訴人所得以主張之扣抵之遲延違約金後，國光公司對系爭工程已無任
      何債權存在，從而上訴人提起本件確認債權存在之訴，即無理由，應予駁回。
      而本件因審酌國光公司應給付之違約金數額後，事證已臻明確，兩造其餘攻擊
      防禦方法，縱經一一審酌，亦與本件判決結果不生影響，爰不一一論列，附此
      敘明。
三、綜上所述，上訴人上開主張，為不足採，上訴人執此請求確認國光公司承攬被上
    訴人之系爭工程之未領工程款債權（新台幣四千五百五十萬零一千九百九十一元
    ），在新台幣二千七百四十五萬二千五百元及附表所示之利息、執行費及取得執
    行名義費用之範圍內存在，為無理由。原審為上訴人敗訴之判決，並無不合。上
    訴意旨指摘原判決不當，求予廢棄改判，為無理由，應予駁回。
四、據上論結，本件上訴為無理由，爰判決如主文。
中      華      民      國    九十      年     十一     月     二十一   日
                                  民事第九庭
                                      審判長法  官  吳  謙  仁
                                            法  官  蘇  瑞  華
                                            法  官  魏  大  喨
右正本係照原本作成。
上訴人如不服本判決，應於收受送達後二十日內向本院提出上訴書狀，其未表明上訴
理由者，應於提出上訴後二十日內向本院補提理由書狀（均須按他造當事人之人數附
繕本）上訴時應提出委任律師或具有律師資格之人之委任狀；委任有律師資格者，另
應附具律師及格證書及釋明委任人與受任人有民事訴訟法第四百六十六條之一第一項
但書或第二項（詳附註）所定關係之釋明文書影本。
中      華      民      國    九十      年     十一     月     二十三   日
                                            書記官  黃  美  玉
附註：
民事訴訟法第四百六十六條之一（第一項、第二項）：
對於第二審判決上訴，上訴人應委任律師為訴訟代理人。但上訴人或其法定代理人具
有律師資格者，不在此限。
上訴人之配偶、三親等內之血親、二親等內之姻親，或上訴人為法人、中央或地方機
關時，其所屬專任人員具有律師資格並經法院認為適當者，亦得為第三審訴訟代理人
。
附表：
  一、維茂公司（債權金額：四百八十萬元）
  １、利息：自八十五年一月六日起至清償之日止，年息百分之五。
  ２、執行費用：三萬三千六百元。取得執行名義費用：五萬一千五百四十元。
  二、荏原公司（債權金額：二千二百六十五萬二千五百元）
  １、利息：自八十五年二月九日至清償之日止，年息百分之五。
  ２、執行費用：十五萬八千五百六十七元
  ３、取得執行費用：廿二萬九千六百二十七元


司法院資訊處製作；財團法人民間司法改革基金會備份。
